臺灣高等法院民事判決
110年度重上更一字第14號
上  訴  人  曾惇甫  

訴訟代理人  郭睦萱律師
複代理人    張郁姝律師
被上訴人    財政部國有財產署

法定代理人  曾國基  
訴訟代理人  郭曉蓉  
複代理人    吳嘉榮律師
            陳柏瑋律師
參  加  人  新北市政府養護工程處

法定代理人  馮兆麟  
訴訟代理人  邱婉婷  
            江怡貞  
上列當事人間請求塗銷土地所有權登記事件，上訴人對於中華民
國108年2月15日臺灣新北地方法院107年度重訴字第167號第一審
判決提起上訴，經最高法院發回更審，本院於110年7月7日言詞
辯論終結，判決如下：
    主      文
上訴駁回。
第二審及發回前第三審訴訟費用及參加訴訟費用均由上訴人負擔
。
    事實及理由
一、本件上訴人主張：坐落新北市○○區○○段○○○○○段○000地號土
    地（下稱261地號土地）如原判決附圖261(1)所示面積206.2
    6平方公尺、261(2)所示面積958.02平方公尺，合計1,164.2
    8平方公尺部分（下稱系爭浮覆地），為上訴人之父曾天從
    所有於日治時期登記為海山郡中和庄龜崙蘭溪洲段下溪洲小
    段305-1、305-2番地（下稱305-1、305-2番地）之一部，民
    國25年（昭和11年）10月3日因河川敷地而抹消登記，嗣於8
    2年4月26日公告浮覆並由新北市中和地政事務所（下稱中和
    地政所）編入81年5月12日已辦理所有權第1次登記之261地
    號土地一部，88年12月2日再因接管而登記為中華民國所有
    （下與前揭第1次登記合稱為系爭登記）。雖305-1、305-2
    番地為日據時期登記土地，惟光復後，日本政府相關土地登
    記簿冊已交由地政機關收管清理，地政機關自得依此移載於
    土地登記總簿，上開土地仍應屬已登記之不動產，是系爭浮
    覆地浮覆時，曾天從就該地之所有權當然回復，上訴人本件
    請求應無消滅時效之適用。縱認本件登記有消滅時效之適用
    ，惟系爭登記並未告知曾天從，本件應以上訴人知悉得以行
    使權利之時點起算，又上訴人係於106年1月26日向地政事務
    所申請複丈系爭土地才得以確認系爭土地業已浮覆，並於10
    7年3月15日提起本件訴訟，自未罹於時效。又縱認本件已罹
    於時效，惟本件係因兩造資訊不平等致上訴人未及時為登記
    ，被上訴人主張時效抗辯，侵害上訴人之財產權，應屬權利
    濫用。曾天從於96年8月31日死亡，由上訴人繼承取得系爭
    浮覆地之所有權，上訴人前向中和地政所請求辦理回復登記
    遭拒，系爭登記已侵害上訴人就系爭浮覆地之所有權等情。
    爰依民法第767條第1項、土地法第12條第2項及繼承之法律
    關係，求為命被上訴人自261地號土地分割出系爭浮覆地並
    辦理分割登記，再將分割後系爭浮覆地之系爭登記予以塗銷
    之判決。原審為上訴人敗訴之判決，上訴人不服，提起上訴
    。並聲明：㈠原判決廢棄。㈡被上訴人應將系爭261地號土地
    之系爭浮覆地辦理分割並獨立登記地號，再將該部分土地依
    序於81年5月12日以第1次登記、88年12月2日以接管為原因
    所為之系爭登記予以塗銷。（上訴人於原審另請求確認系爭
    浮覆地為其所有部分，業據其於本院更審前程序撤回起訴並
    獲被上訴人同意〈見本院前審卷第185、328頁〉，此部分原審
    判決已因撤回而失其效力，附此敘明）。
二、被上訴人則以：系爭305-1、305-2番地因天然變遷成為湖澤
    或可通運之水道時，所有權視為消滅，於光復後當然屬國有
    土地，嗣系爭浮覆地浮覆後，仍須經地政機關核准，辦理第
    一次登記，原所有權人始回復其所有權，曾天從或上訴人未
    向地政機關申請核准回復，上訴人訴請塗銷系爭登記乃欠缺
    權利保護之必要。縱令系爭浮覆地之所有權於浮覆時當然回
    復為曾天從所有，惟因未依我國法令登記，屬未經登記之不
    動產，上訴人塗銷系爭登記請求權應有消滅時效規定之適用
    ，自81年5月12日系爭浮覆地辦理第1次登記起算，至96年5
    月12日已罹於時效而消滅。而登記機關依法無須主動通知原
    所有權人得於公告期間行使權利，本件登記程序並無違誤，
    客觀上亦無妨礙上訴人行使權利情事，毗鄰系爭浮覆地原所
    有權人大部分已完成回復登記，系爭浮覆地現仍供道路使用
    ，被上訴人為時效抗辯非屬權利濫用等語，資為抗辯。並答
    辯聲明：上訴駁回。
三、參加人則主張：本件時效應自81年5月12日系爭浮覆地辦理
    第1次登記起算，至96年5月12日已罹於時效而消滅，且被上
    訴人為時效抗辯非屬權利濫用等語。
四、查曾天從（於96年8月31日死亡，上訴人為其繼承人）為日
    據時期登記系爭305-1、305-2番地之所有人，系爭浮覆地為
    系爭305-1、305-2番地之一部，於25年（昭和11年）10月3
    日因河川敷地而抹消登記，依日據時期土地登記簿之記載，
    305-1番地面積為1分5厘8毛，約相當於1,532.44平方公尺，
    現約坐落保生段261、262及262-6地號等3筆土地；305-2番
    地面積為2分1厘7毛8絲，約相當於2,112.44平方公尺，現約
    坐落保生段261、262、262-3及262-6地號等4筆土地。上揭
    各地號土地（除261地號部分土地外）均於82年4月26日經臺
    灣省政府82府建水字第161440號函公告劃出新店溪河川區域
    外而為浮覆地，系爭261地號土地（含系爭浮覆地）由中和
    地政所編入81年5月12日以中華民國為所有人辦理所有權「
    第一次登記」之新登錄地，83年7月5日更正所有人為臺灣省
    ，88年12月2日再因精省而以「接管」為原因而登記為中華
    民國所有，管理機關為經濟部水利署第十河川局，行政院於
    109年5月19日發函准撥新北市政府養護工程處使用，有曾天
    從除戶謄本、繼承系統表及上訴人戶籍謄本（見原審卷㈠第9
    3至97頁）、日據時期土地臺帳及土地登記簿（見原審卷㈠第
    63至79頁）、中和地政所106年3月8日、107年7月2日及同年
    月5日函文（含勘測記錄、複丈成果圖等）、經濟部水利署
    第十河川局107年8月31十產字第10750089650號函文（見原
    審卷㈠第83至91、257至297、393頁）、系爭261地號登記謄
    本、土地登記簿、地籍圖重測地籍調查表、異動索引（見原
    審卷㈠第99、307至311、101頁）、臺灣省政府組織沿革、中
    和地政所107年7月24日函文及行政院109年5月19日函文（見
    原審卷㈠第231、305頁、本院卷第29頁）可按，並為兩造所
    不爭。
五、上訴人主張伊父曾天從所有之系爭浮覆地於日據時期因河川
    敷地而抹消登記，嗣82年間公告浮覆後當然回復所有權，96
    年間曾天從死亡後由伊繼承取得之，被上訴人就系爭浮覆地
    為系爭登記，已侵害伊之所有權而應予塗銷等語，然為被上
    訴人所否認，並以前揭情詞置辯。是本件爭點為：㈠系爭浮
    覆地因河川敷地而抹消登記後再度浮覆者，是否當然回復其
    所有權？㈡上訴人依所有權及繼承之法律關係，請求被上訴
    人辦理系爭浮覆地之分割登記並塗銷系爭所有權登記，是否
    欠缺權利保護必要？㈢上訴人提起本件訴訟，其塗銷登記請
    求權，是否罹於消滅時效？㈣被上訴人於本件主張時效抗辯
    是否有權利濫用？茲析述如下。
六、系爭浮覆地因河川敷地而抹消登記後再度浮覆者，當然回復
    其所有權，上訴人請求被上訴人辦理系爭浮覆地之分割登記
    並塗銷系爭所有權登記，應有權利保護必要。
  ㈠按土地法第14條第1項第2款、第3款之規定，乃係基於公水，
    係供通運、灌溉、動力、公共飲水、疏洪、排水之用，本於
    公共之利益，始規範其不得私有。惟土地所有權，除法令有
    限制外，於其行使有利益之範圍內，及於土地之上下。如他
    人之干涉，無礙其所有權之行使者，不得排除之，為民法第
    773條所明定。土地所有權於其行使有利益之範圍內，既及
    於土地之上下，復參之土地法第1條規定之意旨，土地自不
    因為流水所覆蓋而喪失其土地之本質。是河川區域私有土地
    之私權行使，僅須加以必要之限制，即足以達成上開公共利
    益之規範目的，此觀之我國水利法第83條：「尋常洪水位行
    水區域之土地，為防止水患，得限制其使用，其原為公有者
    ，不得移轉為私有；其已為私有者，主管機關應視實際需要
    辦理徵收，未徵收者，為防止水患，並得限制其使用」之規
    定及其立法理由自明。故土地法第14條第1項之規定，應解
    為：其原始為公有土地者，不許人民取得為私有土地，人民
    已依法取得所有權之土地，如與公有或公用不相妨害時，仍
    不妨許可私有，但如有妨害公共利益或與公用目的相衝突時
    ，則應依法徵收變為公有土地，於徵收後，即不許再變為私
    有，於徵收前，僅得依水利法及相關法令，限制其使用。俾
    免與同條第2項之規定，發生規範上之衝突。準此，土地法
    第12條第1項規定：私有土地因成為公共需用之湖澤或可通
    運之水道，其所有權視為消滅。因其所有權並非真正的消滅
    ，故當該土地回復原狀時，依同條第2項之規定，其所有權
    當然回復，無待申請地政機關核准。至該項所稱「經原所有
    權人證明為其原有」，僅係證據方法而已，不因之影響其實
    體上權利（最高法院103年度台上字第1191號判決意旨、103
    年7月8日第9次民事庭會議決議參照）。
  ㈡被上訴人雖抗辯：系爭浮覆地浮覆後，須經地政機關核准，
    辦理第一次登記，原所有權人始回復其所有權，曾天從或上
    訴人未向地政機關申請核准回復，上訴人訴請塗銷系爭登記
    乃欠缺權利保護之必要云云。惟查，兩造既不爭執系爭浮覆
    地原為上訴人之被繼承人曾天從所有，於25年（昭和11年）
    10月3日為抹消登記，嗣系爭浮覆地因浮覆而經公告劃出新
    店溪河川區域外，並辦理系爭登記為國有之情（詳上三所述
    ），則依前揭㈠說明意旨，系爭浮覆地不因曾經流水覆蓋而
    為抹消登記即喪失其土地之本質，其所有權亦非絕對的物理
    消滅，則於系爭浮覆地於82年浮覆後，曾天從之所有權自屬
    當然回復，無待向地政機關申請辦理所有權第一次登記，且
    不因其於系爭第一次登記前之公告期間未聲明異議致系爭浮
    覆地登記為國有而影響其當然回復之所有權，被上訴人抗辯
    土地浮覆後，原所有權人之所有權並非當然回復云云，即無
    足採。而上訴人訴請分割出系爭浮覆地後辦理分割登記，並
    塗銷系爭浮覆地之系爭登記，既經被上訴人拒絕，從而，上
    訴人提起本件訴訟自有權利保護之必要。
  ㈢又被上訴人雖引最高法院63年台上字第1224號判例、70年度
    台抗字第159號裁定，抗辯上訴人本件起訴並無權利保護必
    要云云，惟按土地權利關係人，在前條公告期間內，如有異
    議，得向該管直轄市或縣（市）地政機關以書面提出，並應
    附具證明文件。因前項異議而生土地權利爭執時，應由該管
    直轄市或縣（市）地政機關予以調處，不服調處者，應於接
    到調處通知後十五日內，向司法機關訴請處理，逾期不起訴
    者，依原調處結果辦理之，土地法第59條固定有明文。然查
    本件上訴人係依民法第767條第1項規定，訴請分割出系爭浮
    覆地後辦理分割登記，並塗銷系爭浮覆地之系爭登記，與土
    地法第59條所規定於登記為公有土地前之公告期間因異議而
    生權利爭執，由地政機關予以調處後於15日內起訴之情形有
    別，又觀諸最高法院63年台上字第1224號判例意旨係謂以：
    「上訴人訴請塗銷被上訴人之所有權登記，係給付之訴，須
    在私法上對被上訴人有給付請求權，被上訴人有給付之義務
    者始得為之。土地法第59條第2項，係就土地總登記前，因
    有異議而生土地權利之爭執而為規定，本件建物已經登記完
    畢，殊無依該條項規定起訴之餘地。」，70年度台抗字第15
    9號裁定意旨則謂以：「查土地法第59條第2項所定之『15日』
    ，固不能謂係提起訴訟之法定不變期間，惟既稱逾此期間起
    訴者依原調處結果辦理之，則一逾此期，其調處即告確定，
    縱經起訴，亦不能予以變更，自無保護之必要。」，可知上
    開最高法院裁判內容均在闡述無人申請登記土地在公告期間
    因異議而生土地權利爭執，依土地法第59條相關調處程序所
    生法律效果，顯與上訴人本件請求無涉，自不得據以認定本
    件並無權利保護必要。從而，被上訴人抗辯上訴人提起本件
    訴訟無權利保護必要云云，應不可採。
七、上訴人提起本件訴訟，其塗銷登記請求權，業已罹於消滅時
    效。
　㈠按所有人對於妨害其所有權者，得請求除去之，民法第767條
    第1項中段定有明文。又請求權因15年間不行使而消滅，亦
    為同法第125條所明定。復依司法院大法官釋字第107、164
    號解釋意旨，已登記不動產所有人之回復請求權或除去妨害
    請求權，依其性質，固無民法第125條消滅時效規定之適用
    ，惟所謂登記應係指依我國法令所為之登記而言，日據時期
    依日本國法令所完成之不動產登記不在此列。是依上開解釋
    之反面解釋及民法第125條規定，尚未依我國法令登記為所
    有權人之土地原所有人，如欲對於已依我國法令完成該土地
    所有權登記之他人，行使土地所有人之回復請求權或除去妨
    害請求權，自仍有消滅時效規定之適用，而應於該土地遭他
    人登記為所有權人之時起，15年內行使。
  ㈡查兩造就系爭土地在日治時間變更為水道而經抹消登記並截
    止記載，臺灣光復後之土地登記並未為所有權登記，直到81
    年間才因浮覆而登記為國有，為兩造所不爭（見本院卷第28
    0頁），而系爭浮覆地浮覆後當然即回復為上訴人所有，業
    如上述，則系爭浮覆地與其他土地合併而以系爭第一次登記
    、接管登記登記為國有，對於上訴人之所有權自有妨害。然
    系爭浮覆地於日治時期早已為抹消登記並為截止記載，於光
    復後因我國法權之施行，致從未為上訴人或其被繼承人之所
    有權登記，系爭浮覆地自屬未登記之不動產。上訴人雖主張
    系爭土地於日據時期已為所有權登記，政府光復後辦理土地
    總登記，並不因此否認日據時期登記之效力，故認為系爭土
    地仍屬於登記之不動產，上訴人本件請求應無消滅時效之適
    用等語，惟查日據時期土地登記固不能否認其效力，然曾天
    從所有之系爭浮覆地於日治時期已經抹消登記並閉鎖（截止
    ）其登記，光復後曾天從並未依我國法接續保持登記，直至
    81年浮覆後，雖然所有權回復，但尚未由曾天從依我國民法
    辦理所有權登記前，則系爭浮覆地仍屬未登記之不動產，故
    上訴人仍執前詞，徒以系爭土地於日據時期曾為登記即認為
    系爭土地仍屬於已登記之不動產，本件請求應無消滅時效之
    適用云云，自無足採。又系爭浮覆地既屬未登記之不動產，
    上訴人如欲對於已依我國法令完成該土地所有權登記之他人
    ，行使土地所有人之回復請求權或除去妨害請求權，自仍有
    消滅時效規定之適用，而應於該土地遭他人登記為所有權人
    而受侵害之時起，15年內行使。查系爭浮覆地已於81年5月1
    2日辦理第1次所有權登記為國有（見原審卷㈠第101頁），上
    訴人迄至107年3月15日始提起本件訴訟（見原審卷㈠第9頁）
    ，本於系爭浮覆地之所有權，依民法第767條第1項規定，請
    求除去對該筆土地所有權之侵害，距系爭261地號土地第一
    次登記之日81年5月12日、接管登記之日88年12月2日（見原
    審卷㈠第101頁），均已逾15年，則被上訴人為請求權時效消
    滅之抗辯（見原審卷㈠第137頁），即屬有據。
  ㈢上訴人另主張：系爭登記並未告知曾天從，本件應以上訴人
    知悉得以行使權利之時點（即106年1月26日）起算云云。按
    民法第128條規定消滅時效自請求權可行使時起算，所謂「
    可行使時」，係指請求權人行使其請求權客觀上無法律上之
    障礙而言，要與請求權人主觀上何時知悉其可行使無關。請
    求權人因疾病、權利人不在、權利存在之不知或其他事實上
    障礙，不能行使請求權者，則時效之進行不因此而受影響（
    最高法院63年台上字第1885號判例、95年度第16次民事庭會
    議決議參照）。經查，74年06月17日修正之「關於水道河川
    浮覆地及道路溝渠廢置地所有權歸屬處理原則」第3點規定
    ：「水道河川浮覆地原為私有部分：水道河川浮覆地原屬私
    有者，除已由政府徵收補償或給價收購（包括日據時期給價
    ）者外，於土地回復原狀時，不論係天然或人為之原因，均
    應准由原所有權人依土地法第12條第2項規定申請回復其所
    有權，但因政府投資直接或間接施工而使其回復原狀者，應
    由回復所有權人負擔合理之施工費用。復查此類土地回復原
    狀後，原有所有權人何時可申請復權，現行法令尚乏明定，
    為使人民合法權益確能獲得保障，并能兼顧政府及時推動地
    方建設需要，應由該管水利機關於該項土地劃出水道河川範
    圍時，會同地政機關予以公告」，可見於土地公告浮覆時，
    僅須踐行「公告」程序，而無庸個別通知原所有權人。
　　又依中和地政所110年3月24日新北中地登字第1106124215號
    函復：「有關本市○○區○○段000地號所有權第一次登記案，
    係79年7月5日地籍圖重測時發現未登記土地，是依當時地籍
    測量實施規則第207條及土地法第46條之1至第46條之3所執
    行要點第13點規定辦理設置地籍圖重測地籍調查表，於80年
    3月29日依該表及相關法令審核、公告及准登相關事宜，並
    於81年5月12日登記完畢，…惟依相關法令尚無類此辦理土地
    所有權第一次登記時，應須書面通知原所有權人曾天從之規
    定，併予敘明。」，並有隨文檢送上開261地號土地人工登
    記簿及地籍圖重測地籍調查表可稽（見本院卷第139至143頁
    ）云云，益見系爭261地號土地辦理所有權第一次登記時，
    依法無須主動通知原所有權人得於公告期間內行使權利，並
    已完成審核、公告及准登相關事宜，其登記程序並無若何違
    誤之處，而上訴人既未證明依當時法令，公告浮覆、辦理系
    爭第一次登記均須另行通知原所有權人，亦未能證明其行使
    本件妨害除去請求權客觀上究有何法律上之障礙，自難認其
    因不知悉土地浮覆、辦理系爭第一次登記，有何行使本件妨
    害除去請求權權利之權利障礙事由，時效仍應自81年5月12
    日辦理系爭第一次登記時起算15年，迄107年3月15日上訴人
    提起本件訴訟，其塗銷登記請求權，業已罹於消滅時效。
  ㈣復按債務人於消滅時效完成前，如因其行為（不論有無過失
    ），妨礙債權人行使權利，致其請求權罹於時效，如許債務
    人為時效之抗辯，依其情形有失公允；或因債務人之行為使
    債權人信賴而未及時行使權利中斷時效，俟時效完成後，債
    務人為時效抗辯，即與其前之行為有所矛盾；或有其他特別
    情事，因其權利之行使，將致權義狀態顯然失衡，類此情形
    始得認係違反誠信原則，禁止債務人行使該抗辯權（最高法
    院103年度台上字第1119號、第2501號判決意旨參照）。上
    訴人雖以本件係因兩造資訊不平等致上訴人未及時為登記，
    被上訴人主張時效抗辯，侵害上訴人之財產權，應屬權利濫
    用云云為辯，然查被上訴人係以公告方式公告系爭浮覆地浮
    覆、辦理系爭第一次登記，均合於當時法令規定，無庸另行
    通知上訴人，且公告本有使不特定多數人共見共聞之效果，
    對上訴人尚無資訊不平等情事，上訴人復未能證明被上訴人
    有何妨礙其行使權利、信賴被上訴人不為時效抗辯或其他類
    此特別情事，參以系爭261地號內浮覆土地經臺灣省政府於8
    2年4月26日公告劃出新店溪河川區域外後，該筆土地業經編
    定為「道路用地」，迄今仍供為新北環河快速道路使用，有
    新北市政府城鄉資訊服務網及內政部國土測繪中心國土測繪
    圖資服務資料（見本院前審卷第125至126頁）可稽，足認被
    上訴人為時效抗辯，旨在維護道路交通公共利益，難認有何
    使兩造權義狀態失衡之顯失公平情事，尚非屬權利濫用。上
    訴人據以主張被上訴人為時效抗辯，侵害上訴人之財產權，
    應屬權利濫用云云，委無可採。
  ㈤從而，上訴人依民法第767條第1項之規定，主張所有權妨害
    除去請求權，已罹於15年消滅時效，被上訴人為時效抗辯，
    為有理由。則上訴人求為命被上訴人自261地號土地分割出
    系爭浮覆地並辦理分割登記，再將分割後系爭浮覆地之系爭
    登記予以塗銷之判決，均不應准許。
八、綜上所述，上訴人依民法第767條第1項、土地法第12條第2
    項及繼承之法律關係，求為命被上訴人自261地號土地分割
    出系爭浮覆地並辦理分割登記，再將分割後系爭浮覆地之系
    爭登記予以塗銷之判決，均為無理由，不應准許。從而原審
    為上訴人敗訴之判決，並無不合。上訴論旨指摘原判決不當
    ，求予廢棄改判，為無理由，應駁回其上訴。
九、本件事證已臻明確，兩造其餘之攻擊或防禦方法及所用之證
    據，經本院斟酌後，認為均不足以影響本判決之結果，爰不
    逐一論列，附此敘明。
十、據上論結，本件上訴為無理由，依民事訴訟法第449條第1項
    、第78條，判決如主文。
中　　華　　民　　國　　110 　年　　7 　　月　　21　　日
                  民事第十六庭  
                      審判長法  官  朱耀平 
                            法  官  邱育佩 
                            法  官  呂明坤 
正本係照原本作成。
如不服本判決，應於收受送達後20日內向本院提出上訴書狀，其
未表明上訴理由者，應於提出上訴後20日內向本院補提理由書狀
（均須按他造當事人之人數附繕本）上訴時應提出委任律師或具
有律師資格之人之委任狀；委任有律師資格者，另應附具律師資
格證書及釋明委任人與受任人有民事訴訟法第466條之1第1項但
書或第2項所定關係之釋明文書影本。
中　　華　　民　　國　　110 　年　　7 　　月　　21　　日
　　　　　　　　　　　　　
　　　　　　　　　　　　　  書記官  張淑芳